【裁判字號】    98,台上,480
【裁判日期】    980319
【裁判案由】    確認董事身分不存在
【裁判全文】
最高法院民事判決              九十八年度台上字第四八０號
上  訴  人  甲○○
訴訟代理人  江雍正律師
            吳建勛律師
            李汶哲律師
上  一  人
複 代理 人  蘇勝嘉律師
被 上訴 人  峰安金屬工業股份有限公司
兼  法  定
代  理  人  乙○○
            丙○○
            丁○○
上列當事人間請求確認董事身分不存在事件，上訴人對於中華民
國九十七年八月二十日台灣高等法院高雄分院第二審判決（九十
六年度上字第二二０號），提起上訴，本院判決如下：
    主  文
原判決廢棄，發回台灣高等法院高雄分院。
    理  由
本件上訴人主張：伊於民國八十七年間曾同意擔任被上訴人峰安
金屬工業股份有限公司（下稱峰安公司）之名義上董事，嗣於八
十九年二月一日已向該公司辭去董事職務，雙方即無董事之委任
關係存在。詎台北市稅捐稽徵處大安分處、法務部行政執行署高
雄行政執行處及經濟部於九十三年、九十四年間，仍將伊列為該
公司董事或副董事長或註記伊所代表之法人為訴外人台灣貨櫃儲
運股份有限公司（下稱台櫃公司）。經伊數度去函峰安公司，請
求更正前述錯誤登記，並於九十三年四月二十八日，再以存證信
函向峰安公司為辭任董事之意思表示，均無結果，致伊是否為該
公司董事之法律關係不明確，而於法律上地位有受侵害之危險。
又峰安公司於九十二年二月十七日被經濟部命令解散，被上訴人
乙○○、丙○○及丁○○皆為該公司解散前之董事，依法為其清
算人即負責人，應依公司法第三百八十七條第一項前段規定，向
經濟部申報伊解任該公司董事等情。爰求為確認伊自八十九年二
月一日起與峰安公司間之董事委任關係不存在並（於原審追加）
命被上訴人乙○○、丙○○、丁○○（下稱乙○○等三人）應向
經濟部申報伊解任該公司董事之判決。
被上訴人乙○○在第一審則以：上訴人雖曾辭去峰安公司副董事
長之職務，但仍保留該公司董事之資格。嗣上訴人有無辭去董事
一職，伊不清楚等語，資為抗辯。至於被上訴人峰安公司及丙○
○、丁○○均未作何聲明或陳述。
原審維持第一審所為上訴人敗訴之判決，駁回其上訴，並駁回其
於原審之追加之訴，係以：峰安公司於八十七年五月十三日召開
股東常會時，上訴人被選任為董事後，該公司即未再召開任何股
東會等情，為兩造不爭執之事實。上訴人雖主張：其於八十九年
二月一日已辭去峰安公司董事之職。惟依上訴人提出峰安公司之
八十九年十二月八日函文內載上訴人係辭去峰安公司「副董事長
」，並非辭去董事等旨，及峰安公司之法定代理人乙○○於第一
審陳述之內容，尚不足認定上訴人確曾於上開期日，向峰安公司
辭去該公司之董事職務。乙○○嗣具狀陳稱：上訴人於八十九年
二月間，曾口頭向當時公司之董事長（丁○○）辭去董事職務云
云。既與其前之陳述內容矛盾並與峰安公司函文之記載不符，顯
係迴護之詞，難予採信。證人劉讚榮、吳德美及呂瑞得證述之內
容，核屬傳聞之詞，亦不足採。又依經濟部九十二年三月二十一
日函、峰安公司之章程及變更登記表所載內容，可知峰安公司於
九十二年二月十七日，被經濟部命令解散後，因該公司章程未特
別規定清算程序及清算人資格，且峰安公司自八十七年五月十三
日後，即未再召開股東會，而上訴人及乙○○（為安貿投資股份
有限公司之法人代表）、丙○○（為台櫃公司之法人代表）、丁
○○等四人皆係該公司之董事，依公司法第三百十五條第一項第
八款、第二十四條、第三百二十二條第一項及第八條第二項規定
，固均屬峰安公司之清算人而成為該公司之代表人。然上訴人於
峰安公司應行清算程序後，僅於九十三年四月二十八日寄發存證
信函予峰安公司，而未向上開清算人全體為辭任董事之意思表示
，依公司法第一百九十二條第三項及民法第五百四十九條規定，
其辭任該公司董事之意思表示，自不生效力。是上訴人在峰安公
司擔任董事之任期，在其未依法辭任前，依該公司章程第十九條
規定，即應至該公司改選董事就任時為止。故上訴人與峰安公司
間之董事委任關係仍屬存在。從而，上訴人請求確認其自八十九
年二月一日起與峰安公司間之董事委任關係不存在及乙○○等三
人應向經濟部申報上訴人解任該公司董事，均屬無理等詞，為其
判斷之基礎。
按清算人有數人時，得推定一人或數人代表公司，如未推定時，
各有對於第三人代表公司之權，公司法第八十五條第一項前段定
有明文。此一規定，依同法第三百三十四條規定，於股份有限公
司之清算準用之。又依公司法第一百九十二條第四項規定，公司
與董事間之關係，除該法另有規定外，依民法關於委任之規定。
而民法第五百四十九條第一項又明定當事人之任何一方，得隨時
終止委任契約。可知股份有限公司之清算人有數人而未推定代表
公司之人時，各清算人對於第三人均有代表公司之權，則公司董
事縱僅對清算人中之一人為終止委任契約之意思表示，而未對全
體清算人為之，仍難謂不生終止之效力。查被上訴人乙○○即峰
安公司之董事長於九十六年十二月七日提出之陳報狀明載：「甲
○○（上訴人）……於八十九年二月間，曾口頭向當時被告（峰
安）公司董事長丁○○辭去董事職務……」等內容（原審卷三四
頁）。暨原審所認定，峰安公司於九十二年二月十七日被經濟部
命令解散應行清算程序，乙○○及其餘被上訴人丙○○、丁○○
皆係該公司之董事，依法為其清算人並為代表人，而上訴人曾於
九十三年四月二十八日以存證信函寄交峰安公司為辭任該公司董
事之意思表示等情，如均屬不虛，似見乙○○已代表峰安公司「
自認」上訴人所主張其於八十九年二月一日向峰安公司辭任該公
司董事之事實，或上訴人至遲於「峰安公司」收到上開存證信函
之日起即為辭任該公司董事之意思表示。果爾，上訴人主張其自
八十九年二月一日起與峰安公司間之董事委任關係不存在，是否
全然無據？苟該存證信函已由峰安公司或該公司中之任一代表人
（清算人）合法收受，自合法收受日起，依上說明，是否尚不生
上訴人終止董事委任契約之效力？乙○○等三人是否不應向經濟
部為上訴人解任峰安公司董事之申報？均非無再事斟酌之餘地。
原審未遑詳加調查研求，遽以前詞，逕為上訴人敗訴之判決，殊
嫌速斷，自屬難昭折服。上訴意旨，指摘原判決不當，求予廢棄
，非無理由。
據上論結，本件上訴為有理由。依民事訴訟法第四百七十七條第
一項、第四百七十八條第二項，判決如主文。
中    華    民    國  九十八  年    三    月   十九   日
                      最高法院民事第三庭
                          審判長法官  蘇  茂  秋
                                法官  陳  碧  玉
                                法官  王  仁  貴
                                法官  張  宗  權
                                法官  陳  國  禎
      本件正本證明與原本無異
                                      書  記  官
中    華    民    國  九十八  年    四    月    二    日
                                                      ｍ


司法院資訊處製作；財團法人民間司法改革基金會備份。
